【裁判字號】    89,判,897
【裁判日期】    890330
【裁判案由】    商標評定
【裁判全文】
行  政  法  院  判  決                            八十九年度判字第八九七號
    原      告  翡仕實業股份有限公司
    代  表  人  甲○○
    訴訟代理人  乙○○
    被      告  經濟部智慧財產局
右當事人間因商標評定事件，原告不服行政院中華民國八十八年一月十五日台八十八
訴字第○二○七○號再訴願決定，提起行政訴訟。本院判決如左︰
    主  文
原告之訴駁回。
    事  實
緣原告之前身翡仕實業有限公司於民國八十二年八月二十八日以「力抗及圖LICORNE-
MILANO」商標，指定使用於當時商標法施行細則第二十四條第四十一類之各種橡膠鞋
、雨鞋、運動鞋、馬靴、布鞋、海灘鞋、皮鞋商品申請註冊，經被告審查核准，列為
註冊第六三四八六七號商標。嗣關係人吉甫國際股份有限公司（下稱吉甫公司）認系
爭商標有違註冊時商標法第三十七條第一項第七款及第十二款規定，對之申請評定。
其間系爭商標變更註冊人名稱為原告。被告以系爭商標與據以評定之註冊第四三一四
八三號「龍馬及圖SEMPRE UNICORN」商標，異時異地隔離觀察，外觀上難謂無使一般
商品購買人將二者聯想為同一系列商標而產生混同誤認之虞，應屬近似之商標，復均
指定使用於同一或類似之鞋類商品，有違註冊時商標法第三十七條第一項第十二款之
規定，至有無違反同條項第七款之規定，已無庸審究，乃評決系爭商標之註冊應作為
無效，其聯合第六九五一○四號商標應一併撤銷，發給中台評字第八七○○五二號商
標評定書。原告不服，提起訴願、再訴願，遞遭決定駁回，遂提起行政訴訟。茲摘
兩造訴辯意旨於次：
原告起訴意旨略謂︰一、商標之判斷應為整體隔離之判斷，尤其在以兩種文字為要素
組合之聯合式商標，不應把聯合式商標所組合之要素強行分開，也不應把其中每個部
分與其他商標衝突之部分單獨排列比較，而決定近似與否？始能明確掌握商標整體性
之概念，尤其不可違背消費習性。就整體而言，系爭商標與據以評定商標截然不同，
其差異性說明如下：(一)就讀音言：系爭「力抗LICORNE」商標，其中英文「LICORNE」
讀音與中文商標「力抗」相同，為一譯音，與據以評定商標之英文或中文全然不同，
無讀音混同之可能性。(二)就觀念言：中文「力抗」為「獨創字彙」，本身並無含義，
與「龍馬、龍馬獸」不生觀念混同之問題，至於「LICORNE」 之觀念是否近似，容後
詳述。(三)就外觀言：「LICORNE」與「SEMPRE UNICORN」、「UNIORN CLUB」二者字數
多寡懸殊，排列互異，且據以評定之商標皆為兩英文單字組成一個詞，而「LICORNE」
僅為一單字。二、被告指陳 「LICORNE」與「UNICORN」外觀，僅起首字母「L」與「
UN」及字尾有無 E之差異，而以其餘多數字母相同，應為近似。 且外文「LICORNE」
係法文獨角獸之意，而「UNICORN」亦係獨角獸之意，故與「UNICORN」及獨角獸圖形
，意義相同，而為評定成立之處分。然而「法文」如何為國人所知悉，並無加以說明
，以目前我國英文程度普遍低落情形下，卻又要要求一般消費者懂得法文，如此論斷
與事實不符，亦有違經驗法則。三、關係人一再以 「LICOREN」為法文「獨角獸」之
意，與據以評定商標圖樣上之圖形為獨角獸圖，且外文 「UNICORN」亦為獨角獸之意
，因而認為觀念相同，據以提出評定，此理由為被告所採納。唯文字商標與圖形之比
較，乃依據法律性質之對應詞原則做出之判斷標準，該原則建立在「圖案以及它對應
之文字能夠使人們產生同樣思維形象或聯想」之基礎上，「LICORNE」 為一中文「力
抗」對應詞，乃單純之多數英文字母組合，非法文之文字，尤其商標所有人為本國公
司，消費對象為一般華人，故應以一般華人對外語之熟悉度及習慣為判斷。更何況有
中文「力抗」為其商標圖樣之一部分，國人初見有中文及英文字商標時，習慣以中文
之讀音來比對英文，而推論其英文之唱呼方式。「UNICORNS」為一聖經中用詞，乃極
難懂之專用詞，右辭典中，依其重要程度及難易程度之分類時，為一難懂文字，非具
備極高英文造詣之消費者，根本無從了解，即使 「LICORNE」硬要以法文來研讀，而
能知其含義之消費者，更屬少數。四、有關「外語同義詞」之問題，應該以一般消費
者對該商標之使用時，會不會引起公眾對產品來源之混淆為判斷基礎。以美國為例，
對於「外語同義詞」之理論，需將外語譯成英文，以確定兩詞之間，是否存在可以引
起混淆之相似。以美國最著名的 「薩克里上訴案In re Sarkli, Ltd.220 USPO 111
CAFC, 1983」說明（REPECHAGE）與（second chance）判決不近似為例。該判決認為
是否相似，應從各種因素權衡，即權衡非相似性與相似性各自所占之比重。本商標評
定案屬於非相似性大於相似性，因而不能得出「存在混淆可能性」之結論，參諸該案
例被世界各國普遍採用之審查準則，而原告提本案之目的，無法提醒被告就世界之潮
流應予審酌，且被告僅以兩國國情不同，法則有別，自不得比附援引，實難令人折服
。五、本件商標評定案之英文部分 「LICORNE」，縱使要扯上「法文」之含義，則應
以最精確之解釋，實符合公平性，其法文字典上除「獨角獸」之詞意外，尚有「天上
麒麟星座」之意，尤其當「L」為大寫時，其意更是如此， 系爭圖樣是以「大寫」表
述，因此本案兩商標非近似之比例、大於可能近似之部分，故不存在可能混淆之情形
。鈞院七十八年判字第二二○號就「PREMIUM」 認為除有「特製的」意義外，尚有其
他意義，若尚有其他意義，則不得作為「特製的」唯一意義。本案亦應採相同之見解
。六、綜上所陳，商標近似之評斷應以混同可能性為基礎，如總形象上有差異，則不
可能發生混同，而且是否發生混同可能性，應以商標在實際使用中是否足以使明智之
消費者產生混淆或誤認銷售商品之正確來源為客觀判斷，而非以「語言專家」之主觀
認定，因此系爭商標與據以評定商標截然不同。懇請判決撤銷原處分及一再訴願決定
等語。
被告答辯意旨略謂︰按商標圖樣相同或近似於他人同一商品或類似商品之註冊商標者
，不得申請註冊，為註冊時商標法第三十七條第一項第十二款前段所規定。而構成商
標之圖形、文字總括其各部分，從隔離觀察，其全體之外觀上苟易發生混同誤認者，
即屬近似，又其主要部分於異時異地各別觀察，無論在外觀或觀念上有足以引起混同
誤認之虞時，亦係近似，行政法院著有三十年判字第十號判例可資參照。系爭註冊第
六三四八六七號「力抗及圖LICORNEMILANO」 商標圖樣，其主要部分之一之外文LIC-
ORNEMILANO中， LICORNE為法文獨角獸之意，於一般法漢字典均有記載，國人並不難
知悉其意，而 MILANO為義大利城市米蘭名，非不能分別審究，而外文LICORNE與據以
評定之註冊第四三一四八三號「龍馬及圖SEMPRE UNICORN」商標圖樣主要部分之一之
外文之UNICORN，僅起首字母L與 UN之差異及末尾字母E有無之別，其餘多數字母ICO-
RN均相同，復均為獨角獸之意，且二商標圖樣主要部分之一之圖形均以向左豎立、頭
上長角、尾巴上揚之獨角獸為主要構圖，異時異地隔離觀察，難謂無使人混同誤認之
虞，應屬近似之商標，復均指定使用於各種鞋類之同一或類似商品，被告乃評決系爭
第六三四八六七號「力抗及圖LICORNEMILANO」 商標之註冊應作為無效，其聯合第六
九五一○四號商標應一併撤銷。被告所為處分，並無不合等語。
    理  由
按商標圖樣相同或近似於他人同一商品或類似商品之註冊商標者，不得申請註冊，為
註冊時商標法第三十七條第一項第十二款前段所規定。而構成商標之圖形、文字總括
其各部分，從隔離觀察，其全體之外觀上苟易發生混同誤認者，即屬近似，若其主要
部分於異時異地各別觀察，無論在外觀或觀念上有足以引起混同誤認之虞時，亦係近
似，本院著有三十年判字第十號判例可資參照。本件原告之前身翡仕實業有限公司於
八十二年八月二十八日以「力抗及圖LICORNEMILANO」 商標，指定使用於當時商標法
施行細則第二十四條第四十一類之各種橡膠鞋、雨鞋、運動鞋、馬靴、布鞋、海灘鞋
、皮鞋商品申請註冊，經被告審查核准，列為註冊第六三四八六七號商標。嗣關係人
吉甫公司認系爭商標有違註冊時商標法第三十七條第一項第七款及第十二款規定，對
之申請評定。其間系爭商標變更註冊人名稱為原告。被告以系爭商標與據以評定之註
冊第四三一四八三號「龍馬及圖SEMPRE UNICORN」商標，異時異地隔離觀察，外觀上
難謂無使一般商品購買人將二者聯想為同一系列商標而產生混同誤認之虞，應屬近似
之商標，復均指定使用於同一或類似之鞋類商品，有違註冊時商標法第三十七條第一
項第十二款之規定，至有無違反同條項第七款之規定，自無庸審究，乃評決系爭商標
之註冊應作為無效，其聯合第六九五一○四號商標應一併撤銷。原告循序起訴謂系爭
商標與據以評定商標，就讀音、觀念及外觀言，均截然不同，並非近似（詳如事實欄
所載）云云。查系爭註冊第六三四八六七號 「力抗及圖LICORNEMILANO」商標圖樣如
附圖一，其主要部分之一之外文LICORNEMILANO中，LICORNE為法文獨角獸之意，於一
般法漢字典均有記載，國人並不難知悉其意，而MILANO為義大利城市米蘭名，非不能
分別審究，而外文LICORNE與據以評定之註冊第四三一四八三號「龍馬及圖SEMPRE U-
NICORN」商標圖樣（如附圖二）主要部分之一之外文之UNICORN，僅起首字母L與UN之
差及末尾字母E有無之別，其餘多數字母ICORN均相同，復均為獨角獸之意，且二商標
圖樣主要部分之一之圖形均以向左豎立、頭上長角、尾巴上揚之獨角獸為主要構圖，
異時異地隔離觀察，難謂無使人混同誤認之虞，應屬近似之商標，復均指定使用於各
種鞋類之同一或類似商品，被告乃評決系爭第六三四八六七號「力抗及圖LICORNEMI-
LANO」商標之註冊應作為無效，其聯合第六九五一○四號商標應一併撤銷等情，業經
被告答辯及一再訴願決定指明，復有各該商標圖樣可供比對，又原告之前身翡仕實業
有限公司於八十二年十一月九日曾以系爭商標，指定使用於當時商標法施行細則第二
十四條第三十九類之橡皮絕緣手套、冠帽、領帶、手套、襪子、褲襪、草帽、布帽、
遮陽帽、安全帽、手術用帽、領結、絲襪、嬰兒襪、棉紗手套、高爾夫球用手套、運
動專用帽（手套、襪子）、橡膠手套、按摩用手套、化學手套商品申請註冊，作為其
註冊第六○六五三九號「力抗LICOREN」 商標之聯合商標，經被告審查核准，列為審
定第六五五七五八號商標。吉甫公司以系爭商標與上開註冊第四三一四八三號商標（
即本件據以評定商標）等近似，有違當時商標法第三十七條第一項第十二款規定為由
，對之提出異議，被告初為異議不成立之審定，嗣吉甫公司訴經本院八十五年度判字
第一四七號判決撤銷該處分，被告重為審查後，另為異議成立，並撤銷前述第六五五
七五八號商標之審定在案，亦足供參酌。至原告所舉美國薩克里上訴案，因各國國情
及法制不同，亦難執為本件系爭商標之註冊不應評決作為無效之論據。從而，原告前
揭主張，要非可採，原處分評定系爭商標之註冊為無效及一再訴願決定遞予維持，俱
無違誤之可言。原告起訴意旨，難謂有理，應予駁回。兩造其餘訴辯事由，與判決結
果無影響，不復申論，併此明。
據上論結，本件原告之訴為無理由，爰依行政訴訟法第二十六條後段，判決如主文。
中    華    民    國     八十九      年      三      月      三十       日
                    行 政 法 院 第 一 庭
                                審 判 長 評  事      藍  獻  林
                                         評  事      蔡  進  田
                                         評  事      黃  璽  君
                                         評  事      廖  宏  明
                                         評  事      鄭  忠  仁
右  正  本  證  明  與  原  本  無  異
                                         法院書記官  邱  彰  德
中    華    民    國     八十九      年      三      月     三十一      日
附圖一                               附圖二


司法院資訊處製作；財團法人民間司法改革基金會備份。
